臺灣臺中地方法院刑事判決　96年度交易字第265號
公　訴　人　臺灣臺中地方法院檢察署檢察官
被　　　告　甲○○
選任辯護人　王有民律師
上列被告因過失重傷害案件，經檢察官提起公訴（九十五年度調
偵字第四○二號），本院判決如下：
    主    文
甲○○因過失傷害人致重傷，處有期徒刑拾月，減為有期徒刑伍
月，如易科罰金，以銀元佰元即新臺幣玖佰元折算壹日。
    犯罪事實
一、甲○○於民國九十四年四月十八日（起訴書誤為九十五年四
    月十八日）下午四時五十分許，駕駛車號三Ｖ－二○一八號
    自用小客車，由南往北，行經臺中市○○路○道與五順街無
    號誌管制之交岔路口時，本應注意其所行駛之五權路便道為
    支線道，而汽車行駛至無號誌之交岔路口時，支線道車應暫
    停讓幹線道車先行，並應注意車前狀況，隨時採取必要之安
    全措施，且依當時天候晴、為日間自然光線、路面乾燥無缺
    陷、無障礙物、視距良好等客觀情形，並無不能注意之特別
    情事，竟疏於注意而貿然前行。適有邱盛琪騎乘車號ＴＢＮ
    －九三一號輕型機車，沿臺中市○○街往崇德路方向行駛，
    行經上開無號誌交岔路口，亦未減速慢行且未注意車前狀況
    ，致邱盛琪前開機車前車頭撞擊甲○○所駕自用小客車左前
    方，邱盛琪當場人車倒地，受有頭部外傷併顱內出血、延遲
    性顱內出血等傷害，經甲○○報警處理後，其於有偵查權之
    機關或公務員發覺前留在現場，並向到場處理車禍之警員丁○○自首，陳明其為肇事者及肇事經過，並願接受裁判。惟
    邱盛琪因此車禍而受有前揭腦傷經醫治後，仍因腦部受創而
    留下腦傷症候群、合併癲癇及腦功能障礙之普通傷害，及嗅
    覺喪失、語能嚴重減損、失智、認知功能障礙等重傷害。
二、案經邱盛琪之妻乙○○訴請臺灣臺中地方法院檢察署檢察官
    偵查起訴。
    理    由
一、訊據被告甲○○固坦承與被害人邱盛琪發生車禍之事實不諱
    ，惟矢口否認有何過失犯行，辯稱：(一)是被害人撞伊之左前
    車門，而非伊撞被害人，伊無過失，救人反被誣告云云；(二)
    被害人傷勢輕微，總智商尚有一○○，七○以下才算輕度智
    能不足，未達重傷程度云云。惟查：
（一）上揭車禍發生之情形，有道路交通事故現場圖、道路交通
      事故調查報告表 (一)、(二)各一紙、車禍現場暨車輛損
      壞照片九張等在卷可稽。依被告車損照片可明顯看出，被
      告車輛之毀損位置在車頭左側葉子板，共凹陷二處，並非
      左前車門（九十五年度調偵字第四○二號卷第二五頁上圖
      最明顯），證人即到場處理之警員丁○○亦在庭證稱：「
      （小客車毀損的情形為何？）左前葉子板（車輪上方）。
      請見九十五年度他字第二九七一號偵查卷（第三五頁）下
      方照片。（小客車的左前駕駛座車門是否有毀損？）我不
      清楚，我沒有檢查，當事人當時也沒有講。……如果是撞
      擊點，我們會近拍，如果不是撞擊點，我們就不會近拍，
      於偵查卷中的照片很清楚，撞擊點是葉子板沒有錯，不是
      倒影。」等語（九十六年六月二十九日審判筆錄第五頁、
      第六頁）。而證人即聯一汽車修理廠負責人丙○○雖證稱
      ：被告曾於九十四年四月來修理車門云云，惟同時亦證稱
      ：「（你在修理左前門時，有無檢查車子是否有其他地方
      毀損？）那麼久了，我忘記了，我們修理的那麼多，也不
      曉得。……（該次修理了幾天？）不曉得，忘記了。……
      （有無告知你拍照為證？）沒有。……（你是否有工作記
      錄單或是其他紀錄可以證明被告修車的時間？）沒有了，
      我們只有開估價單而已，而且時間那麼久了，我可能也沒
      有存檔了。（你原本有無存檔？）沒有。因為時間太久了
      ，我沒有保留。（你提到幾個月前，被告請你出來作證時
      ，他有無提出車輛委修單原本給你看？）我忘記被告有無
      拿單子給我看。被告有提供一張影本給我。（你有無辦法
      確定上面所載九十四年四月二十七日就是入廠的日期？）
      我不記得那是估價還是入廠的日期，但是我印象中有幫他
      修理一次車門。（你有無辦法確定九十四年四月二十七日
      是你寫的？）那是我太太寫的，不是我寫的，看起來是我
      太太的筆跡沒有錯。（你的修理廠，一天約有幾輛車去修
      理？）不一定，有時候多，有時候少，我沒有統計數量，
      九十四年時我每個月收入多久，我也不清楚，那時候生意
      就已經不太好了。我總共經營了二十幾年了。（被告是否
      有去修車很多次？）他確實有來修了好幾次，他家人的車
      都在我這裡修理，他並不是只有BMW那部而已。（你印象
      中該輛BMW去你修車廠修理幾次？）有五次以上。」等語
      ，則時日既久，被告修理之次數又多，證人丙○○業已記
      憶不清，復未保留工作紀錄原本，而汽車修理廠所在多矣
      ，縱使被告確曾至證人丙○○處修理車門，亦不足以證明
      被告未至別處修理葉子板，應以照片顯現之事實及現場處
      理警員之證言為準，被告所辯顯非可採。
（二）該處雖未設置號誌或標線用以劃分幹、支線道 (臺中市政
      府交通局九十六年四月三十日函），但依道路交通事故現
      場圖、車禍現場照片等均明確顯示，被告係行駛停車場之
      車道，屬於便道；被害人邱盛琪行駛之五順街，相對於車
      禍地點之便道而言，係屬幹道，證人即到場處理之警員丁○○亦於偵查中證述甚詳。依道路交通安全規則第一百零
      二條第一項第二款規定，行至無號誌或號誌故障而無交通
      指揮人員指揮之交岔路口，支線道車應暫停讓幹線道車先
      行，被告違反此項規定，未暫停讓幹線道車先行，又未依
      道路交通安全規則第九十四條第三項之規定注意狀況，以
      致與邱盛琪發生碰撞，顯有過失，本件經臺灣省汽車肇事
      覆議鑑定委員會覆議結果，亦持相同看法，有該會九十六
      年八月二十八日函一紙附卷可考，益證被告之行為有過失
      ，被告所辯無過失云云，自無可採。
（三）被害人邱盛琪所受傷害部分：被害人邱盛琪因本件車禍受
      有頭部外傷併顱內出血、延遲性顱內出血等傷害，有中國
      醫藥大學附設醫院九十四年五月四日、五月十日診斷證明
      書影本可考（九十四年度發查字第三○四五號卷第十八、
      十九頁），並因腦部受創留有腦傷症候群、合併癲癇及腦
      功能障礙，嗅覺喪失、語能嚴重減損、失智、認知功能障
      礙等後遺症，有中國醫藥大學附設醫院、行政院國軍退除
      役官兵輔導委員會桃園民眾醫院、亞東紀念醫院、維新醫
      院病歷資料等在卷可稽，並有相關診斷證明書可證，詳述
      如下：
  １、癲癇部分，有亞東紀念醫院九十四年九月六日診斷證明書
      影本（九十四年度發查字第三○四五號卷第八頁）、惠生
      小兒科診所九十四年九月十四日診斷證明書、澄清醫院九
      十五年九月十二日診斷證明書、劉昭賢精神科診所九十四
      年九月十五日診斷證明書、中國醫藥大學附設醫院九十五
      年十月六日診斷證明書、維新醫院九十五年十月十六日診
      斷證明書（以上均為影本，見本院卷）可稽。另本院囑託
      草屯療養院鑑定時，該院經腦電波檢查，發現邱盛琪腦部
      「地區性皮質失衡、不正常腦波放電活動」，認邱盛琪腦
      部受創而罹患腦傷症候群、合併癲癇及腦功能障礙，至於
      是否有失智或其他精神疾病，則受限於資料不足及僅有一
      次精神鑑定而無法判定，建議由神經內外科及精神科採住
      院觀察及檢查等語，亦有該院九十六年十一月十一日檢送
      之精神鑑定報告書一件附於本院卷可稽。因證人即被害人
      邱盛琪長期住院之維新醫院院長許景琦醫師在庭證稱：癲
      癇若控制得好就不會發作，但是要終生服藥，是否重大不
      能下定論（九十六年十一月九日審判筆錄第十二頁），故
      癲癇部分屬於普通傷害。
  ２、嗅覺喪失部分：證人即維新醫院院長許景琦醫師在庭證稱
      ：「我看到（被害人邱盛琪）的時候是喪失嗅覺的，……
      家屬提到被害人連腐敗的食物都無法察覺，再者也有參考
      中國醫藥大學、亞東醫院的病歷發現他們已經做了神經學
      的檢查，認定嗅覺已經喪失，所以我只簡單用精油的方式
      對邱盛琪作檢查，我們當時有提出香味的香精、臭味的精
      油，就是專門辨識嗅覺的精油，交互提示給邱盛琪聞，叫
      他指出香或是臭，但是邱盛琪無法指出，所以確認邱盛琪
      是嗅覺喪失。（據你判斷，邱盛琪是什麼原因導致嗅覺喪
      失？）頭部外傷。（頭部外傷是否被害人家屬告訴你的？
      ）被害人家屬有告訴我，還有提出中國醫藥大學神經外科
      的相關診斷書、病歷。（你對於邱盛琪診治的結果，邱盛
      琪的嗅覺喪失，是否跟他外傷導致的情形相符合？）依照
      中國醫藥大學、亞東醫院的病歷再比對症狀發生的時間，
      是邱盛琪頭部外傷所造成的嗅覺喪失。（你提到症狀發生
      的時間，那是如何比對？）邱盛琪還沒有受傷前，可以做
      饅頭，有香的、腐敗的情況他都可以辨識，但是受傷後他
      就無法辨識，所以可以推斷應該是頭部外傷所導致嗅覺喪
      失。（一般情形，頭部外傷是否有可能導致嗅覺喪失？）
      有可能。因為在鼻子內膜的嗅覺受器是完整的，但是把這
      些嗅覺傳導到大腦的路徑受損，或者患者辨別嗅覺的種類
      的大腦功能受損，都有可能出現嗅覺喪失的狀況。（你認
      為邱盛琪的嗅覺喪失，有無可能恢復？）我無法回答，也
      許二、三十年都有可能。……中國醫藥大學附設醫院是在
      九十四年四月十八日急診，所以（檢查）應該是九十四年
      四月十九日作的，亞東醫院的比較詳細，是在九十四年八
      月二十九日作的，我就是參考上開兩醫院的神經學報告，
      在加上簡易的測驗，而認定邱盛琪嗅覺喪失。……」等語
      ，經本院核對中國醫藥大學附設醫院、亞東醫院之病歷影
      本，與證人許景琦所述相符，復有維新醫院九十五年七月
      六日、九十六年一月二十五日診斷證明書影本（本院卷）
      可參，足認被害人邱盛琪因本件車禍頭部外傷而導致嗅能
      毀敗。
  ３、語能嚴重減損部分：證人即維新醫院副護理長呂曉菁到庭
      證稱：「該病患最大的問題是在思考方面，他思考相當遲
      鈍，問他問題，要想五分鐘以上才有辦法回答，講完一個
      句子也要三到五分鐘。（該病患可否針對你的問題回答？
      ）可以，但是我必須還要作再一次的引導，他才可以回答
      ，但是不是很完整的句子。」等語（九十六年十一月九日
      審判筆錄第四頁），該院九十五年四月九日之護理紀錄雖
      記載：「與交談及互動可適當回應」，惟並未記載被害人
      邱盛琪回應之速度，核與其當庭之證言並無矛盾，故證人
      呂曉菁於審判中之證言，應屬可採。證人即維新醫院院長
      許景琦醫師則在庭證稱：「（檢察官問：你在九十五年四
      月十八日、九十五年七月六日診斷證明書上有寫到被害人
      語言表達功能喪失、無法對答等，你是在醫囑上寫的，是
      否指被害人語能方面達到嚴重的減損或毀敗？）是的，有
      時候問話他不知道在問什麼，如果他有聽懂的話還需要等
      三到五分鐘才能回答。所以被害人的語能已經達到嚴重減
      損。」等語（九十六年十一月九日審判筆錄第十四頁），
      參考中國醫藥大學附設醫院九十四年五月三十日診斷證明
      書之醫囑欄亦載明：「言語功能已經喪失，無法對答切題
      」（九十四年度發查字第三○四五號卷第十一頁）。
  ４、失智部分：「失智」及「智能不足」係不同的概念，訊據
      證人即維新醫院院長許景琦醫師在庭證稱：「醫學上的失
      智是指本來他有一定的智慧，但是受到疾病或是傷害之後
      ，造成智力減退，這時候就是有失智的症狀，失智症與失
      智的症狀不同，如果疾病是以失智為主時，就是失智症，
      但是如果失智的症狀只是他全部症狀的一部分，就有其他
      的精神科的診斷病名。至於邱盛琪的狀況，是頭部外傷後
      造成器質性的精神病（因為明顯的疾病或外傷所造成的精
      神疾病），他的精神疾病主要是有三部分，一個是思考方
      面、一個是情緒方面、一個是行為方面，思考方面，就是
      智力明顯減退，情緒方面，受到輕微的刺激、壓力時，就
      會有呆僵或激躁、退化、幼稚甚至暴力的情況，行為方面
      ，受到頭部外傷後，他的行為就無法跟以前一樣，可以正
      確的依照他自己的意志行動。診斷書上邱盛琪的失智症應
      該是，以失智的症狀為主的症狀，診斷書的重點是頭部外
      傷，失智症是他精神症狀的一部分。（是否要低於一定的
      智商才叫做失智？）不是，那是跟病患尚未受傷前的比較
      ，有比較低就是失智。（被告太太去竊錄的護理長的談話
      ，護理長提到邱盛琪可以唱歌、作包子，打麻將等等是否
      就不構成失智？）還是會構成，因為也有可能是亂唱，我
      自己沒有聽過邱盛琪唱歌，作包子、打麻將等等我也沒有
      看過，這些活動都是精神醫療裡面的職能治療的活動，醫
      院會鼓勵病人參加，他們縱使做的再不好，我們都會鼓勵
      ，這是復健的一環。（邱盛琪的失智程度，有無辦法治好
      ？）依照我的經驗，應該終其一生無法回到原來的程度。
      （你認為是否屬於重大不治與難治？）是重大，應該是不
      治。」等語（九十六年十一月九日審判筆錄第十一、十二
      頁），參考被害人邱盛琪高職畢業，功課普通，受傷前可
      順利經營包子店，應具有相當程度之智力，然而頭部受傷
      後記憶力缺損、時常答非所問，反應變慢、以前會唱很多
      歌，現在連歌詞都記不起來（見維新醫院住院病歷第一頁
      、九十五年二月八日護理紀錄、同日心理治療接案紀錄單
      ），足見被害人邱盛琪之智力確實受損，且除維新醫院許
      景琦醫師認係失智外，中國醫藥大學附設醫院亦認被害人
      邱盛琪因腦傷導致失智症，有該院九十四年五月三十日、
      九十四年五月十六日、九十五年一月二十日、九十五年九
      月十一日診斷證明書在卷可憑（九十四年度發查字第三○
      四五號卷第十一、十五頁，九十五年度字第二九七一號卷
      第二三頁、本院卷），益見許景琦醫師之意見可採。被告
      辯稱：被害人智力尚有一○○，故非失智云云，自無可採
      。
  ５、認知功能障礙部分：證人即維新醫院院長許景琦醫師在庭
      證稱：「認知功能主要有五點，判斷能力、定向能力、記
      憶能力、抽象思考能力、計算能力。邱盛琪在受傷之後，
      這五項能力都有受損，但是這五項能力的受傷程度有不同
      。（這一點是否重大？）是的。（是否不治或難治？）至
      少達到難治的程度。」等語（九十六年十一月九日審判筆
      錄第十二、十三頁），另參考亞東醫院九十四年九月六日
      診斷證明書、中國醫藥大學附設醫院九十四年五月二十三
      日診斷證明書、劉昭賢精神科診所九十四年九月十五日診
      斷證明書、均記載被害人邱盛琪「器質性精神病態」，或
      「其他器質性病態」、「器質性腦症候群」、（九十四年
      度發查字第三○四五號卷第八、十二頁，及本院卷），另
      中國醫藥大學附設醫院九十五年一月二十日診斷證明書記
      載「無法有正常認知功能」，堪認許景琦醫師之證言為可
      採。
  ６、依刑法第十條第四項第三款及第二項規定，嗅能毀敗、語
      能之嚴重減損、其他於身體或健康，有重大不治或難治之
      傷害者，均屬重傷害。被害人因車禍頭部受傷導致之上述
      後遺症，除癲癇得服藥控制，非屬重傷以外，其餘均為重
      傷，被告辯稱被害人傷勢輕微屬普通傷害云云，並無可採
      。而被害人上開重傷害係因本件車禍受傷導致之後遺症，
      與被告之過失行為間具有相當因果關係。事證明確，被告
      犯行洵堪認定。
二、查刑法及刑法施行法業於九十四年二月二日經總統以華總一
    義字第○九四○○○一四九○一號令修正公布，並於被告行
    為後之九十五年七月一日施行。按行為後法律有變更者，適
    用行為時之法律，但行為後之法律有利於行為人者，適用最
    有利於行為人之法律，現行刑法第二條第一項定有明文。此
    條規定乃與刑法第一條罪刑法定主義契合，而貫徹法律禁止
    溯及既往原則，係規範行為後法律變更所生新舊法律比較適
    用之準據法，是刑法第二條本身雖經修正，但刑法第二條既
    屬適用法律之準據法，本身尚無比較新舊法之問題，應一律
    適用裁判時之現行刑法第二條規定以決定適用之刑罰法律，
    先予辨明。又以本次刑法修正之比較新舊法，應就罪刑有關
    之共犯、未遂犯、想像競合犯、牽連犯、連續犯、結合犯，
    以及累犯加重、自首減輕暨其他法定加減原因（如身分加減
    ）與加減例等一切情形，本於統一性及整體性原則，綜其全
    部罪刑之結果而為比較，亦有最高法院九十五年度第八次刑
    庭會議決議可資參照。經查：
  (一)修正後刑法第三十三條第五款規定「罰金：新臺幣一千元以
    上，以百元計算之。」，與修正前刑法第三十三條第五款規
    定「罰金：一元以上。」不同。比較新舊法結果，以舊法較
    有利於行為人，新法並無對被告較為有利之情形，故依刑法
    第二條第一項前段規定，本案關於刑法第二百八十四條第一
    項前段之法定刑罰金部分，自應適用行為時之法律即修正前
    刑法第三十三條第五款規定決定其罰金部分之法定刑。
  (二)刑法第二百八十四條第一項後段過失致重傷罪，法定刑為一
    年以下有期徒刑、拘役或五百元以下罰金。罰金部分因罰金
    罰鍰提高標準條例第一項前段規定，提高為十倍，為得併科
    銀元五千元以下罰金。而依修正後刑法施行法第一條之一規
    定：「（第一項）中華民國九十四年一月七日刑法修正施行
    後，刑法分則編所定罰金之貨幣單位為新臺幣。（第二項）
    九十四年一月七日刑法修正時，刑法分則編未修正之條文定
    有罰金者，自九十四年一月七日刑法修正施行後，就其所定
    數額提高為三十倍。但七十二年六月二十六日至九十四年一
    月七日新增或修正之條文，就其所定數額提高為三倍」，及
    刑法第三十三條第五款修正為：「主刑之種類如下：五、罰
    金：新臺幣一千元以上，以百元計算之」等規定觀之，依修
    正後之法律，刑法第二百八十四條第一項後段過失致重傷罪
    所得科處之罰金刑最高額為新臺幣一萬五千元、最低額為新
    臺幣一千元，然依被告行為時即修正前刑法第三十三條第五
    款規定之罰金最低額銀元一元，並提高十倍計算，前開罰金
    刑，最高額為銀元一萬五千元，最低額為銀元十元，若乘以
    三倍而換算為新臺幣，最高額雖與新法同為新臺幣一萬五千
    元，然最低額僅為新臺幣三十元。比較上述修正前、後之刑
    罰法律，自以被告行為時即修正前關於科處罰金刑之規定較
    有利於被告。
  (三)修正後刑法第六十二條規定：「對於未發覺之罪自首而受裁
    判者，得減輕其刑。但有特別規定者，依其規定。」修正前
    之刑法第六十二條規定：「對於未發覺之罪自首而受裁判者
    ，減輕其刑。但有特別規定者，依其規定。」比較新舊法結
    果，以舊法較有利於被告。
  (四)上述修正前後法條綜合比較結果，修正後刑法及刑法施行法
    之規定並非較有利於被告，參酌修正後刑法第二條第一項前
    段、但書規定之「從舊從輕」原則，本案應適用修正前刑法
    及罰金罰鍰提高標準條例第一條前段為法條適用之依據。
三、核被告甲○○所為，係犯刑法第二百八十四條第一項後段之
    過失傷害人致重傷罪。被告肇事後，於有偵查犯罪職權之機
    關或個人發覺其犯罪前，留在現場，並向到場處理車禍之警
    員自首，陳明其為肇事者及肇事經過，並願接受裁判一節，
    有臺中市○○○道路交通事故肇事人自首情形紀錄表一紙在
    卷可稽（九十五年度字第二九七一號卷第三四頁），並經證
    人即處理車禍現場之警員丁○○於檢察官偵訊時證述無訛，
    爰依修正前刑法第六十二條之規定，減輕其刑。爰審酌被告
    之過失為肇事主因、所生之危害重大、被告肇事後將主動被
    害人送醫，但車禍迄今已逾二年，僅賠償被害人新臺幣（下
    同）十萬元，未與被害人達成民事和解賠償（被害人之妻乙○○另已向被告投保之明臺產物保險股份有限公司請求保險
    ，因被害人邱盛琪業經認定為全殘，獲得一百六十萬元之保
    險給付），被害人對於本件車禍亦同有過失等一切情狀，判
    處如主文所示之刑。又被告犯罪時間在中華民國九十六年罪
    犯減刑條例之減刑基準日即九十六年四月二十四日以前，又
    無該條例第三條所列不得減刑之情形，爰依該條例第二條第
    一項第三款之規定，減輕其宣告刑二分之一，並諭知易科罰
    金之折算標準（被告行為後，罰金罰鍰提高標準條例第二條
    業已刪除，而刑法第四十一條第一項前段關於易科罰金之折
    算標準已由舊法之銀元一百元、二百元、三百元修正為新臺
    幣一千元、二千元、三千元，經比較新舊法結果，以被告行
    為時之舊法較為有利於被告，是依刑法第二條第一項前段之
    規定，應適用被告行為時之舊法即依修正前刑法第四十一條
    第一項前段、修正前罰金罰鍰提高標準條例第二條之規定，
    諭知以銀元三百元即新臺幣九百元折算一日為易科罰金之折
    算標準）。
據上論斷，應依刑事訴訟法第二百九十九條第一項前段，刑法第
二條第一項、第二百八十四條第一項後段，修正前刑法第六十二
條前段、第四十一條第一項前段，罰金罰鍰提高標準條例第一條
前段、第二條，中華民國九十六年罪犯減刑條例第二條第一項第
三款、第七條第一項、第二項、第九條，判決如主文。
中　　華　　民　　國　　96　　年　　11　　月　　30　　日
                          交通法庭    法　官　林念祖
以上正本證明與原本無異。
如不服本判決，應於送達後十日內向本院提出上訴狀（須敘述具
體理由並附繕本），上訴於臺灣高等法院臺中分院。
上訴書狀如未敘明理由，須於上訴期間屆滿後二十日內補提理由
書於本院。
                                      書記官　王麗雯
中　　華　　民　　國　　96　　年　　11　　月　　30　　日
附錄論罪科刑法條
中華民國刑法第284條第1項
因過失傷害人者，處6月以下有期徒刑、拘役或5百元以下罰金，
致重傷者，處 1 年以下有期徒刑、拘役或 5 百元以下罰金。
 或2千元以下罰金。
